臺灣高雄地方法院刑事判決　　　　　　　　　　　　　九十年度訴字第一五六四號
　　公　訴　人　臺灣高雄地方法院檢察署檢察官
　　被　　　告　戊○○
　　選任辯護人　林慶雲律師
　　　　　　　　侯勝昌
　　　　　　　　許瑜容
　　被　　　告　丙○○
右列被告因違反稅捐稽徵法等案件，經檢察官提起公訴（九十年度偵字第三三四七號
、九十年度偵字第九七四七號、九十年度偵字第九八六一號、九十年度偵字第一○○
九四號）及移送併案審理（九十年度偵字第一四三五七號），本院判決如左：
    主  文
丙○○連續行使偽造私文書，足以生損害於公眾及他人，處有期徒刑陸月，如易科罰
金，以參佰元折算壹日。緩刑參年。
戊○○無罪。
    事  實
一、丙○○係『基礎臺工程』承攬業者；而戊○○則為一功營造有限公司（址設高雄
    市前鎮區○○○路二八八號十一樓之一，下稱一功公司）負責人。民國八十七年
    、八十八年間，一功公司將承攬之『基礎臺工程』轉包丙○○僱工處理，工程款
    部分，丙○○同意填具『臨時員工領資表』（下稱員工領資表），並申報僱工人
    數、姓名及分配金額，由一功公司以工資報稅，且為便利之故，該各月『臨時員
    工領資表』均於報稅前，由一功公司員工一次填具。八十七年年底及八十八年年
    底之某日，丙○○明知該二年間，丁○○均未受其僱用擔任工人、且皆未領取工
    資，乃基於偽造私文書之概括犯意，於一功公司會計甲○○詢問該二年度之僱工
    人數、姓名及分配金額時，竟向甲○○謊稱丁○○受其僱用，分配金額各為新臺
    幣（下同）五十萬元（八十七年度）及三十萬元（八十八年度），致不知情之甲○○轉而指示公司其他人員（姓名不詳，亦不知情），據以製作不實之各月員工
    領資表，並於每月員工領資表之每日『領取人簽章』欄內，盜用丁○○留存於公
    司之印章（各月偽造之員工領資表及盜蓋印文數，詳如附表一、附表二所示）。
    嗣甲○○根據上開不實薪資表，再製作丁○○八十七年度及八十八年度各類所得
    扣繳暨免扣繳憑單、一功公司八十七年度及八十八年度營利事業所得稅結算申報
    書等資料，持向財政部高雄市國稅局申報營利事業所得稅，足以生損害稅捐機關
    稅捐稽徵之正確性及丁○○。
二、案經丁○○告訴、財政部高雄市國稅局移送臺灣高雄地方法院檢察署偵查起訴及
    併案審理。
    理  由
一、訊據被告丙○○坦承承包一功公司『基礎臺工程』等事實，惟否認有何偽造文書
    犯行，辯稱：伊及員工均同意讓一功公司報稅，被告公司亦會詢問報稅資料，但
    並非每年，八十七年及八十八年間，一功公司會計甲○○是否詢問員工報稅資料
    ，伊已忘記，但因丁○○常因案坐牢，伊不可能向一功公司申報丁○○，且不知
    要填寫領資表，對報稅並不清楚等語。經查：
  (一)八十七年、八十八年間，一功公司將承攬之『基礎臺工程』轉包丙○○僱工處理
    ，工程款部分，丙○○同意填具員工領資表，並申報僱工人數、姓名及分配金額
    ，由一功公司以工資報稅，且為便利之故，該各月員工領資表均於報稅前，由一
    功公司員工一次填具等情。業據證人即一功公司會計甲○○於本院證稱：依公司
    規定，請款時須提出員工領資表，但被告丙○○較特殊，均未按時提出領資表，
    但伊每年電詢後，被告丙○○均會告知分配金額及人數，伊再交待公司其他員工
    書寫員工領資表，而被告丙○○應該知道要寫領資表等語（詳本院九十一年九月
    二十七日審判筆錄第六頁、九十一年十月二十一日審判筆錄第八頁、九十一年十
    一月十五日審判筆錄第三頁）；證人即一功公司出納乙○○於本院證述：被告丙○○領款時，均未製作員工領資表，伊告知被告丙○○要寫，但因被告丙○○表
    示不會書寫，有時會請公司製作，一整年製作一次，伊先核算金額等語（詳九十
    一年十月二十一日審判筆錄第九頁、九十一年十一月十五日審判筆錄第四頁）明
    確。況被告既自承同意一功工司以工資報稅（九十一年十一月十五日審判筆錄第
    五頁），如無員工領資表，證人甲○○、乙○○將無報稅憑據及支出依據，無法
    申報工資支出，業務無法推動，渠要求被告丙○○提出員工領資表，應屬合理。
    是被告辯稱：不知要書寫領資表等語，不可採信。
  (二)又八十七年、八十八年間，被告丙○○從未僱用告訴人丁○○，告訴人亦未從事
    一功公司『基礎臺工程』工作，業據被告丙○○、戊○○自白在卷，核與告訴人
    於偵查中指述之情節相符（詳九十年度偵字第三三四七號偵查卷第三頁、第四頁
    ）。
  (三)另證人甲○○於八十七年、八十八年間，曾向被告丙○○電詢該二年度之僱工人
    數、姓名及分配金額，並依被告丙○○之指示，轉而指示公司其他人員製作告訴
    人各月員工領資表，且於每月員工領資表之每日『領取人簽章』欄內，蓋用告訴
    人留存於公司之印章（詳如附表一、附表二所示）等情。除據證人甲○○證述如
    前外，另證陳：八十七年、八十八年曾打電話詢問被告丙○○，要報多少稅、員
    工多少人，被告丙○○表示要用丁○○報稅，否則如何知道姓名，而伊於八十一
    年、八十二年至一功公司上班時，丁○○之印章即置放公司，並未去刻等語綦詳
    （詳九十年九月五日審判筆錄第五頁、九十一年十月二十一日審判筆錄第五頁、
    第七頁；九十一年九月二十七日審判筆錄第八頁）。況參以：被告丙○○坦承
    ：證人甲○○曾電詢報稅之事，且曾告知報稅金額、員工姓名等語（九十一年十
    月二十一日審判筆錄第五頁）；蔡萬成確實與其一起工作，未向伊反應報稅有問
    題等語（詳九十一年五月十三日審判筆錄第四頁）。準此，在報稅程序上，證人
    甲○○確有依被告丙○○指示而申報工資之事實，而八十七年度及八十八年度，
    若非被告丙○○告知甲○○員工姓名、分配金額，甲○○係一功公司內部人員，
    應未至工地現場參與工程事務，如何得知蔡萬成受僱工作之外在事實。再者，
    依被告戊○○庭呈之各類所得扣繳暨免扣繳憑單觀之，被告丙○○於八十二年間
    即承包一功公司工程，並申報工資，除申報自己外，其中八十二年度另申報蔡萬
    成及余忠良；八十三年度另申報告訴人、蔡萬成及余忠良；八十六年度另申報蔡
    萬成，在申報員工人數、姓名上，每年均有不同，並非一成不變，有該扣繳暨免
    扣繳憑單在卷可稽。因一功工司雖留有告訴人印章，但未每年申報告訴人工資，
    且其中蔡萬成、被告丙○○部分，工資申報均與實際僱工情形相符，亦徵該申報
    資料並非空穴來風，若甲○○擅自製作、或受一功公司指示製作員工領資表，在
    無依據下，當必錯誤百出，難與事實相符。被告丙○○與一功公司於八十四年
    四月二十七日，訂立基礎臺合約書，其中第四條約定：乙方（即被告丙○○）應
    向甲方申報工資（工頭丙○○五十萬，參名員工每人三十萬），如交付不足工資
    部分，均由工頭丙○○全部吸收，有該合約書附偵查卷可參（詳九十年度偵字第
    九八六一號卷第十一頁）。因該合約書內容雖約定項目單價、施作性質、罰款負
    擔、施工期限、付款方式及保留款部分，但並無工程名稱、工程地點及契約期限
    之約定，顯見合約書係權利、義務之一般規定，於合約書成立之日起，若一功公
    司將基礎臺工程交由被告丙○○施作，均適用該規定。又該合約書成立後，被告
    丙○○與一功公司未再訂立新合約、亦未約定報稅問題等情，業據被告丙○○、
    戊○○自陳在卷（詳九十一年十月二十一日審判筆錄第四頁、第六頁），故八十
    七年、八十八年間，被告丙○○承包一功公司基礎臺工程，當應適用上開規定。
    由於合約書第四條已明定工資交付不足部分，被告丙○○應予吸收，當被告丙○○未僱用工人時，一功公司僅需要求被告丙○○以自己名義申報即可，實無以他
    人名義虛報工資之必要。告訴人丁○○雖有前科紀錄，惟與是否虛報工資並無
    相當之關連性，尚難為被告丙○○有利之認定。綜上，被告辯稱：未以丁○○
    名義申報工資，且忘記是否曾告知甲○○員工姓名、金額等語，尚難採信。
  (四)至員工領資表上，關於告訴人之印章部分，由於被告丙○○自承：工人印章置於
    一功公司，印章係一功公司刻的，工人離去時，並未交還（詳九十年九月五日審
    判筆錄第五頁）等語；核與證人甲○○於本院證陳該印章於八十一年、八十二年
    間即置放一功公司，並未去刻等語；被告戊○○自陳：該印章係被告丙○○帶來
    （九十一年九月二十七日審判筆錄第五頁）等語均不相符。然因告訴人無法確定
    該印章是否為其八十五年間所提供（詳九十年八月八日審判筆錄第三頁），是尚
    難遽認該印章係偽造；此外參以被一功公司於八十三年間，確以告訴人名義申報
    工資，業如前述，而當時告訴人因曾受被告丙○○僱用，故未異議，顯見若員工
    領資表上之印章係當時所刻，不論該印章係何人所刻，均係用作申報工資之用，
    在告訴人存有『請領工資應蓋印章』之認識下，該刻印章之行為，尚在告訴人之
    授權範圍內，並非偽造，而是盜用。從而，公訴人認被告丙○○偽造該印章，容
    有誤會。惟該盜用行為與偽造私文書行為具有吸收之一罪之關係，本院仍應併予
    審究。
  (五)綜上所陳，被告所辯，應與事實不符，此外復有八十七年度及八十八年度員工領
    資表、各類所得扣繳暨免扣繳憑單、營利事業所得稅結算申報書等資料在卷可參
    ，是本件事證明確，被告丙○○犯行，堪以認定。
二、按員工領資表上載有告訴人之姓名年籍、工資金額及領款蓋章等事項，且其蓋章
    之用意，係表示應領金額已經領訖，應屬私文書。被告丙○○明知未僱用告訴人
    ，竟向不知情之甲○○申報，致使甲○○再指示不知情之他人（不知年籍姓名）
    ，盜用告訴人印章（印文）於領款蓋章欄內，據以製作不實員工領資表，持向財
    政部雄市國稅局申報營利事業所得稅。核其所為係犯刑法第二百十六條、第二百
    十條之行使偽造私文書罪。被告丙○○於八十七年、八十八年間，二次利用不知
    情之甲○○及他人製作員工領資表，並盜用告訴人印章（印文），而據以行使，
    均屬間接正犯。又被告丙○○前後二次利用他人製作整年度員工領資表，並盜用
    印章（印文）多次，均屬接續為之，應皆為接續犯。另二次盜用印文（盜用印章
    為盜用印文之目的行為所吸收）偽造私文書，其盜用印文吸收於偽造私文書內，
    不另論罪，而該偽造私文書之低度行為則為行使之高度行為所吸收，均應僅論以
    行使偽造私文書罪。再者，被告丙○○前後二次行使偽造私文書犯行，時間緊接
    ，構成要件相同，顯係基於概括之犯意反覆為之，應依連續犯之規定論以一罪，
    並依法加重其刑。爰審酌被告丙○○明知未僱用告訴人，竟向一功公司申報告訴
  人，致告訴人誤遭稅捐機關課稅，對告訴人及稅捐機關影響甚大，犯後否認犯行
    ，並參以其智識水準及犯罪動機等一切情狀，量處如主文所示之刑，並諭知易科
    罰金之折算標準。此外，被告丙○○除因竊盜罪，被判處罰金外，未曾受有期徒
    刑以上刑之宣告，有臺灣高雄地方法院刑案資料查註紀錄表、臺灣高等法院被告
    全國前案紀錄表可參，其智慮淺薄致犯本案，諒其經此偵審程序，當知警惕，應
    無再犯之虞，是本院衡情認其所受宣告之刑，以暫不執行為適當，爰諭知緩刑三
    年，以啟自新。又被告丙○○於犯罪行為後，刑法第四十一條已於九十年一月十
    日修正公布生效，依該條第一項之規定：「犯最重本刑為五年以下有期徒刑以下
    之刑之罪，而受六個月以下有期徒刑或拘役之宣告，因身體、教育、職業、家庭
    之關係或其他正當理由，執行顯有困難者，得以一元以上三元以下折算一日，易
    科罰金。但確因不執行所宣告之刑，難收矯正之效，或難以維持法秩序者，不在
    此限」。比較新舊法，新法規定較有利於被告丙○○，依刑法第二條第一項前段
    ，應適用修正後刑法第四十一條第一項，附此敘明。至如附表一、附表二所示之
    盜用印章（印文）部分，因非屬偽造印章（印文），爰不依刑法第二百十九條之
    規定宣告沒收；而如附表一、附表二所示之員工領資表部分，因已向一功公司、
    稅捐機關行使，非被告所有，亦不宣告沒收。
三、無罪部分：
  (一)公訴意旨另以：被告戊○○係一功公司負責人，係依法應納稅之義務人，明知於
    八十七年間，告訴人並未在一功公司工作及支薪，竟與被告丙○○共同偽造告訴
    人領取五十萬元之員工領資表，且利用告訴人之名義製成各類所得扣繳暨免扣繳
    憑單，以詐術向財政部高雄市國稅局提出申報，使一功公司之營造成本增加，營
    利所得減少，以此方法逃漏營利事業所得稅十二萬五千元，足以生損害於告訴人
    及稅捐稽徵機關對於稅捐稽徵之正確性等情。因認被告戊○○除與被告丙○○共
    同犯刑法第二百十六條、第二百十條之行使偽造私文書罪嫌外；被告二人另共犯
    刑法第二百十六條、第二百十五條之行使業務登載不實文書罪嫌、稅捐稽徵法第
    四十一條及第四十七條第一款詐術逃漏稅捐罪嫌。
  (二)按犯罪事實應依證據認定之，無證據不得推定其犯罪事實；又不能證明被告犯罪
    者，應諭知無罪之判決，刑事訴訟法第一百五十四條、第三百零一條第一項前段
    分別定有明文。再認定被告有罪之事實，應憑證據，如未能發現相當之證據，或
    證據不足以證明，自不能以推測或擬制之方法，以為裁判之基礎；且認定犯罪事
    實所憑之證據，其為訴訟上之證明，須達於通常一般人均不致有所懷疑，而得確
    信其為真實之程度者，始得據為有罪之認定，倘其證明尚未達到此一程度而有合
    理之懷疑存在時，尚難為有罪之認定基礎；苟積極證據不足以為不利於被告事實
    之認定，即應為有利於被告之認定，更不必有何有利之證據（最高法院三十年上
    字第八一六號、四十年台上字第八六號、七十六年台上字第四九八六號判例參照
    ）。
  (三)訊據被告均堅決否認有何詐術逃漏稅捐等罪嫌。被告戊○○辯稱：公司員工依被
    告丙○○之申報，而據以製作告訴人員工領資表，伊並不知情，且公司確實支付
    被告丙○○工程款，並無詐術逃漏稅捐之情事等語；被告丙○○則以：伊不知報
    稅之事，且未向一功公司申報告訴人工資等語置辯。經查：
  稅捐稽徵法第四十七條第一款之規定，係將納稅義務人之公司之責任，基於刑事
    政策之考慮，於其應處徒刑範圍內，轉嫁於公司之負責人，故於此情形而受罰之
    公司負責人，乃屬於「代罰」之性質，其既非逃漏稅捐之納稅義務人，當無所謂
    基於概括犯意逃漏稅捐，亦無所謂與他人有逃漏稅捐之犯意聯絡及行為分擔之可
    言。本件納稅義務人為一功公司，被告戊○○為該公司負責人，縱一功公司有逃
    漏稅捐之情事，被告戊○○僅係代罰，依前開說明，被告戊○○與被告丙○○間
    ，應不成立共犯，是被告丙○○應無以詐術逃漏稅捐罪嫌甚明。該部分本應為被
    告丙○○無罪之諭知，惟公訴意旨認此部分與前開有罪部分（如事實欄），具有
    裁判上一罪關係，爰不另為無罪之諭知。
  又八十七年間，一功公司會計甲○○曾向被告丙○○電詢該年度之僱工人數、姓
    名及分配金額，並依被告丙○○之指示，轉而指示公司其他人員製作告訴人各月
    員工領資表，並盜用告訴人印章（印文），再製作告訴人八十七年度各類所得扣
    繳暨免扣繳憑單、一功公司八十七年度營利事業所得稅結算申報書等資料，持向
    財政部高雄市國稅局申報營利事業所得稅等情，業如前述。因被告戊○○、一功
    公司會計甲○○及受其指示之人，就告訴人未受僱於被告丙○○之事實，均不知
    情，純依被告丙○○指示辦理，為受利用之人，與被告丙○○並無犯意之聯絡，
    該製作員工領資表、扣繳憑單，並蓋用印章（印文）而行使之行為，尚難認被告
    戊○○有刑法第二百十六條、第二百十條之行使偽造私文書罪嫌、刑法第二百十
    六條、第二百十五條之行使業務登載不實文書罪嫌及偽造印章（印文）罪嫌【蓋
    用印章行為，本院認定應為盜用印章、印文，而非偽造，並無偽造印章（印文）
    罪嫌；而盜用印章（印文）行為，亦屬受利用之行為，亦不構成盜用印章（印文
    ）罪嫌】。
  刑法第二百十五條之罪，以從事業務之人，明知為不實之事項，而登載於其業務
    上作成之文書，足以生損害於公眾或他人者，為其成立要件。故如非從事業務之
    人，而係普通人使不知情之從事業務之人登載不實之事項於其業務上作成之文書
    ，因刑法就此並無處罰明文，依罪刑法定原則，自無從逕依該法條論罪。從而，
    刑法第二百十五條之罪，應認有排斥普通人成立間接正犯理論之適用，此觀同法
    第二百十三條與第二百十四條之關係，其意甚明。因各類所得扣繳暨免扣繳憑單
    係一功公司人員業務上製作之文書，而被告丙○○非從事該業務之人，伊前開說
    明，應無間接正犯之適用；且被告戊○○並無刑法第二百十六條、第二百十五條
    之行使業務登載不實文書罪嫌，被告丙○○與被告戊○○間，亦無刑法第三十一
    條規定之適用。從而，公訴人認被告丙○○共犯行使業務登載不實文書罪嫌，容
    有誤會，惟公訴意旨認此部分與前開有罪部分（如事實欄），具有裁判上一罪關
    係，爰不另為無罪之諭知。
  另八十七年間，一功公司給付被告丙○○工程款一百五十八萬九千三百元，被告
    丙○○申報工資分配金額為：被告丙○○五十八萬九千三百元、告訴人及蔡萬成
    各五十萬元，合計一百五十八萬九千三百元，與實領工程款之金額相符等情，有
    八十七年度各類所得扣繳暨免扣繳憑單、一功公司帳簿（領款明細表）及轉帳傳
    票附卷可參。並據證人即一功公司出納乙○○於本院證陳：該表係伊負責的，但
    有些非其書寫，表內金錢確已給付被告丙○○等語（九十一年九月二十七日審判
    筆錄第十一頁）；證人即一功公司員工陳天和於本院證陳：被告丙○○該領之工
    資支票，有時係伊轉交被告丙○○，情形約十次，有時伊交由被告戊○○轉交等
    語（九十一年五月十三日審判筆錄第七頁、第九頁）綦詳。準此而論，八十七年
    間，因一功公司實際支出之工程款與被告丙○○申報之工資相符，縱使告訴人未
    受僱於被告丙○○，一功公司應無逃漏稅捐之行為。即被告戊○○無稅捐稽徵法
    第四十一條及第四十七條第一款詐術逃漏稅捐罪嫌。
  綜上，被告均無公訴人所指之犯行（被告丙○○行使偽造私文書犯行除外）。此
    外，復查無其他積極證據足證被告有何上開犯行，不能證明其犯罪，就被告戊○○部分，依法應為無罪之諭知；而被告丙○○部分，則不另為無罪之諭知。
四、本件公訴人僅起訴被告二人八十七年之犯行，而八十八年之犯行則未起訴。就被
    告丙○○行使偽造私文書部分，移送併案審理部分及原偵查卷證中關於被告丙○○之行使偽造私文書部分（指八十八年部分），為起訴效力之所及，自應由本院
    併予審理。至被告丙○○八十八年所犯之其他罪嫌（即行使業務登載不實文書罪
    嫌及詐術逃漏稅捐罪嫌部分），依前開三、(三)至之同一理由，應不構成犯罪
    ，自應退由原起訴檢察官、聲請移送併案審理檢察官另行處理。另被告戊○○八
    十八年間之犯行，因原起訴部分（指八十七年部分）經判決無罪，非起訴效力所
    及，亦應退由原起訴檢察官、聲請移送併案審理檢察官另行處理，附此敘明。
據上論斷，應依刑事訴訟法第二百九十九條第一項前段、第三百零一條第一項前段，
刑法第第二條第一項前段、第五十六條、第二百十六條、第二百十條、第四十一條第
一項、第七十四條第一款，罰金罰鍰提高標準條例第二條，判決如主文。
中      華      民      國      九十一    年    十一    月    二十九    日
                                  臺灣高雄地方法院刑事第一庭
                                      法  官  方  百  正
右正本證明與原本無異。
如不服本判決，應於判決送達後十日內，向本院提出上訴狀。
                                      書記官  張  金  蘭
中    華    民    國      九十一      年      十一      月      二十九  日
附表一：八十七年領資表部分：
     ┌──────────┬───────────┐
     │ 領  資  表  月  份 │丁  ○  ○  印  文  數│
     ├──────────┼───────────┤
     │  八十七年一月      │  二十個              │
     ├──────────┼───────────┤
     │  八十七年二月      │  二十五個            │
     ├──────────┼───────────┤
     │  八十七年三月      │  二十七個            │
     ├──────────┼───────────┤
     │  八十七年四月      │  二十六個            │
     ├──────────┼───────────┤
     │  八十七年五月      │  二十八個            │
     ├──────────┼───────────┤
     │  八十七年六月      │  二十八個            │
     ├──────────┼───────────┤
     │  八十七年七月      │  二十九個            │
     ├──────────┼───────────┤
     │  八十七年八月      │  二十一個            │
     ├──────────┼───────────┤
     │  八十七年十一月    │  十四個              │
     ├──────────┼───────────┤
     │                    │  合計二百十八個      │
     └──────────┴───────────┘
附表二：八十八年領資表部分：
     ┌──────────┬───────────┐
     │ 領  資  表  月  份 │丁  ○  ○  印  文  數│
     ├──────────┼───────────┤
     │  八十八年五月      │  二十七個            │
     ├──────────┼───────────┤
     │  八十八年六月      │  二十八個            │
     ├──────────┼───────────┤
     │  八十八年七月      │  二十七個            │
     ├──────────┼───────────┤
     │  八十八年八月      │  二十六個            │
     ├──────────┼───────────┤
     │  八十八年九月      │  二十二個            │
     ├──────────┼───────────┤
     │                    │  合計一百三十個      │
     └──────────┴───────────┘
